【裁判字號】    97,訴,41
【裁判日期】    970424
【裁判案由】    違反台灣地區與大陸地區人民關係條例等
【裁判全文】
臺灣桃園地方法院刑事判決                97年度訴字第41號
公  訴  人  臺灣桃園地方法院檢察署檢察官
被      告  乙○○
                    7號4樓
                    樓
指定辯護人  本院公設辯護人甲○○
上列被告因違反臺灣地區與大陸地區人民關係條例等案件，經檢
察官聲請簡易處刑（96年度偵字第13847 號），本院認不宜以簡
易判決處刑，改依通常程序審理，茲判決如下︰
    主  文
乙○○共同違反不得使大陸地區人民非法進入臺灣地區之規定，
處有期徒刑捌月，減為有期徒刑肆月，如易科罰金，以銀元參佰
元即新臺幣玖佰元折算壹日。
    事  實
一、乙○○明知大陸地區人民非經主管機關許可不得進入臺灣地
    區，且不得使大陸地區人民非法進入臺灣地區，亦明知大陸
    地區人民丙○（業經審結）擬自大陸地區以假結婚之方式來
    臺工作，實際並無與其結婚之真意，竟因貪圖丙○來臺後可
    自丙○處獲得新臺幣（下同）8 萬元之酬金，而與姓名年籍
    不詳綽號「阿治」之臺灣地區成年男子及綽號「阿萍」之大
    陸地區成年女子共同基於使大陸地區人民丙○非法進入臺灣
    地區之犯意聯絡，復與該名綽號「阿治」、「阿萍」及丙○
    共同基於行使明知為不實之事項而使公務員登載於職務上所
    掌公文書之犯意聯絡，由乙○○於民國92年8 月1 日出境赴
    大陸地區後，經「阿萍」帶領於92年8 月12日與丙○在該地
    福建省福州市民政局辦理結婚登記，再向福州市民政局公證
    處辦理公證取得大陸地區（2003）榕公證內民字第10719 號
    結婚證明書，使丙○取得形式上之配偶身分。乙○○於同年
    月13日返國後，即填載「大陸地區人民進入臺灣地區保證書
    」及委託書，委由不知情之友人戎傳治於同年月28日，持上
    開結婚證明書至財團法人海峽交流基金會驗證，經該會據以
    核發（92）核字第044177號證明書後，復至桃園縣政府警察
    局中壢分局文化派出所，持已填妥「大陸地區人民進入臺灣
    地區保證書」，申辦對保事宜，經該所承辦警員實質審核後
    准予對保。同年9 月3 日，乙○○再與該名綽號「阿治」之
    男子，持上開結婚證明書、海峽交流基金會證明書等文件，
    至桃園縣中壢戶政事務所，填具結婚登記申請書辦理結婚登
    記，使該戶政事務所承辦人員依法為形式審查後，將乙○○
    與丙○於92年8 月12日結婚之不實事項，記載於其職務上所
    執掌之戶籍登記簿冊之公文書，並據以核發戶籍謄本，足以
    生損害於該戶政機關對於戶籍資料登記管理之正確性。同年
    9 月8 日，乙○○再委由不知情之戎傳治持前述結婚證明書
    、海峽交流基金會證明書、大陸地區人民進入臺灣地區保證
    書、戶籍謄本及已填妥之大陸地區人民進入臺灣地區旅行證
    申請書等文件，至內政部警政署入出境管理局（下稱境管局
    ，現業務已移撥內政部入出國及移民署），將上開文件均出
    示予境管局承辦人員而行使，憑以申請丙○以「探親」名義
    進入臺灣地區之旅行證，經境管局承辦公務員為實質審查後
    ，仍未察而於同年9 月12日據以核發「中華民國臺灣地區入
    出境許可證」（即旅行證）予丙○，足以生損害於境管局對
    於大陸地區人民進入臺灣地區旅行證核發管理之正確性。丙
    ○在輾轉接獲上開核准來台探親之旅行證後，旋於同年11月
    23日，搭機抵達桃園國際機場而非法進入臺灣地區。嗣丙○
    經不知情之乙○○母親（乙○○於92年11月21日即入桃園龍
    潭女子監獄附設勒戒所執行觀察勒戒）帶至桃園縣中壢市○
    ○○路61巷7 號4 樓乙○○住處居住，丙○並依約定先給付
    2 萬元報酬予乙○○之母親代收。同年11月26日，丙○至中
    壢分局文化派出所辦理流動人口登記後，即自行離開上址四
    處打工。嗣於96年5 月9 日上午9 時許，為警在台北縣新莊
    市○○路丹鳳國中前查獲逾期居留之丙○，始循線查悉上情
    。
二、案經南投縣政府警察南投分局報告臺灣桃園地方法院檢察署
    檢察官偵查起訴。
    理  由
壹、程序方面：
一、按檢察官聲請以簡易判決處刑之案件，經法院認有刑事訴訟
    法第451 條之1 第4 項但書所定之情形者，應適用通常程序
    審判之，刑事訴訟法第452 條定有明文。本件經檢察官聲請
    簡易判決處刑（96年度偵字第13847 號），經本院合議庭認
    合於刑事訴訟法第451 條之第4 項但書第3 款之情形，應改
    依通常程序審理。
二、次按刑事訴訟法第159 條第1 項規定：「被告以外之人於審
    判外之言詞或書面陳述，除法律有規定者外，不得作為證據
    」，又被告以外之人於審判外之陳述，雖不符前4 條之規定
    ，而經當事人於審判程序同意作為證據，法院審酌該言詞陳
    述或書面陳述作成時之情況，認為適當者，亦得為證據。當
    事人、代理人或辯護人於法院調查證據時，知有第159 條第
    1 項不得為證據之情形，而未於言詞辯論終結前聲明異議者
    ，視為有前項同意，刑事訴訟法第159 條之5 亦定有明文。
    查證人即同案被告丙○於警詢及偵查時所為之陳述，固係審
    判外之陳述而屬傳聞證據，惟被告及其指定辯護人就上開審
    判外之陳述，於本院審理中，知有該項證據，均未曾於言詞
    辯論終結前聲明異議，而本院審酌該證人陳述作成時之情況
    ，並無違法取證及證明力過低之瑕疵，亦認以之作為證據為
    適當，依前揭規定說明，自有證據能力。另本件認定事實所
    引用之卷內其餘文書證據，並無證據證明係公務員違背法定
    程序所取得，被告及其指定辯護人於審判程序中復未於言詞
    辯論終結前表示異議，且該等文書證據亦無刑事訴訟法第15
    9 條之4 之顯有不可信之情況與不得作為證據之情形，則依
    刑事訴訟法第159 條之5 之規定，本件認定事實所引用之所
    有文書證據，均有證據能力，合先敘明。
貳、實體部分：
一、前揭事實，業據被告乙○○於本院審理時坦認不諱，核與證
    人丙○於警詢、偵查及本院審理時供證之情節相符，復有法
    務部－入出境資訊連結作業、戶籍謄本、中華民國臺灣地區
    入出境許可證、出境登記表、流動人口登記聯單、結婚證明
    書及登記書、大陸地區人民明細資料表、內政部入出國及移
    民署96年6 月27日移署資處娟字第09611485040 號函覆之大
    陸地區人民進入臺灣地區旅行證申請書、財團法人海峽交流
    基金會證明書、結婚證明書、大陸地區人民進入臺灣地區保
    證書、委託書、大陸地區人民在臺配偶面談記錄、入境登記
    表等文件、桃園縣中壢市戶政事務所96年6 月28日桃中戶字
    第0960 005982 號函覆之結婚登記申請書、公證書、海峽交
    流基金會證明、結婚證明書、離婚登記申請書、結婚證明書
    等文件附卷足憑，足徵被告乙○○前揭不利於己之自白與事
    實相符，堪予採信。而被告乙○○為使大陸地區人民丙○得
    依規定入境臺灣地區，縱與丙○無結婚合意仍與之於大陸地
    區辦理結婚手續，其以徒具外觀合法形式之結婚，任由丙○
    以探親為由申請來臺，藉以規避我國政府對大陸地區人民入
    境之管制，已據被告乙○○供述在卷，故被告實質上形同以
    非法手段使大陸地區人民進入臺灣至明。綜上所述，本件事
    證明確，被告犯行已堪認定，應依法論科。
二、按被告乙○○行為後，刑法於94年2 月2 日修正公布，並自
    95年7 月1 日施行。而刑法第214 條之罪，法定刑為3 年以
    下有期徒刑、拘役或5 百元以下罰金，就法定罰金刑部分，
    依95年6 月14日修正公布，95年7 月1 日施行之刑法施行法
    第1 條之1 規定「中華民國94年1 月7 日刑法修正後，刑法
    分則編所定罰金之貨幣單位為新臺幣。94年1 月7 日刑法修
    正時，刑法分則編未修正之條文定有罰金刑者，自94年1 月
    7 日刑法修正施行後，就其所定數額提高為30倍。但72 年6
    月26日至94年1 月7 日新增或修正之條文，就其所定數額提
    高為3 倍」，經比較結果關於法定刑最高罰金部分，修正前
    後規定並無不同（新法以新臺幣為貨幣單位，修正施行後，
    就其所定數額提高為30倍，實際與行為時法罰金刑相同），
    不生法律變更比較問題，此部分應依法律一般適用原則逕依
    裁判時法即刑法施行法第1 條之1 第1 項、第2 項前段之規
    定。又修正前刑法第33條第5 款原規定：「罰金：1 元以上
    」，依罰金罰鍰提高標準條例第1 條前段規定提高10倍，及
    現行法規所定貨幣單位折算新台幣條例第2 條換算為新臺幣
    結果，為30元以上，而修正後則規定：「罰金：新臺幣1 千
    元以上，以百元計算之」，已將科處罰金之最低額提高至新
    臺幣1 千元以上，就法定刑最低罰金部分，修正後之規定顯
    非較有利於被告，故依現行即修正後刑法第2 條第1 項前段
    規定，此部分應適用修正前刑法第33條第5 款之規定。次按
    被告行為後，臺灣地區與大陸地區人民關係條例於92年10月
    29日修正公布，其中關於使大陸地區人民非法進入臺灣地區
    之處罰規定即修正後該條例第79條，係自同年12月31日施行
    ，依修正後該條例第79條第1 項之規定，違反同條例第15條
    第1 款不得使大陸地區人民非法進入臺灣地區之規定者，其
    法定刑已由修正前之「5 年以下有期徒刑、拘役或科或併科
    新臺幣50萬元以下罰金。」，提高為「1 年以上7 年以下有
    期徒刑，得併科新臺幣100 萬元以下罰金。」，並就意圖營
    利而犯上揭規定者，增列第79條第2 項，處3 年以上10年以
    下有期徒刑，得科新臺幣500 萬元以下罰金，比較新舊法之
    結果，以修正前之舊法有利於被告，依刑法第2 條第1 項但
    書之規定，自應適用修正前之臺灣地區與大陸地區人民關係
    條例處罰。核被告乙○○所為，係犯修正前臺灣地區與大陸
    地區人民關係條例第79條第1 項之違反不得使大陸地區人民
    非法進入臺灣地區規定罪、刑法第216 條、第214 條之行使
    明知為不實之事項而使公務員登載於職務上所掌公文書罪。
    查公訴檢察官漏未斟酌同案被告丙○係於92年11月23日非法
    進入臺灣地區，而臺灣地區與大陸地區人民關係條例於92年
    10月29日修正該條例第79條規定如前述，並自同年12月31日
    施行，經比較新舊法結果，應適用有利於被告之修正前臺灣
    地區與大陸地區人民關係條例第79條第1 項規定處斷此點，
    而認被告係犯修正後臺灣地區與大陸地區人民關係條例第79
    條第2 項之罪（見本院97年3 月25日審判筆錄第1 頁），尚
    有未洽，惟其基本事實同一，本院自應予審理，並變更其起
    訴法條。被告乙○○與同案被告丙○、臺灣地區成年男子「
    阿治」、大陸地區成年女子「阿萍」，就上開行使使公務員
    登載不實文書之犯行，互有犯意之聯絡與行為之分擔，推由
    被告乙○○實施行使使公務員登載不實文書犯罪行為；另被
    告與臺灣地區成年男子「阿治」、大陸地區成年女子「阿萍
    」，就上開違反不得使大陸地區人民非法進入臺灣地區之規
    定犯行間，亦互有犯意聯絡與行為分擔，應分別論以共同正
    犯（按刑法第28條原規定『二人以上共同實施犯罪之行為者
    ，皆為正犯。』修正為『二人以上共同實行犯罪之行為者，
    皆為正犯。』此一修正不影響於本件被告乙○○為共同正犯
    之關係，不生法律變更比較問題，應逕適用裁判時法論處，
    附此敘明）。另被告乙○○委由不知情之戎傳治向境管局承
    辦之公務員行使前述登載不實事項之戶籍謄本犯行部分，均
    應論以間接正犯。又被告明知為不實之事項而使公務員登載
    於職務上所掌公文書之低度行為，應為行使該項文書之高度
    行為所吸收，不另論罪。又修正後刑法刪除第55條關於牽連
    犯之規定，而依修正前之規定，犯一罪而其方法或結果之行
    為犯他罪名者，從一重處斷，依修正後之刑法既已刪除牽連
    犯之規定，則所犯各罪應依數罪併罰之規定分論併罰，比較
    新舊法之規定，修正後之規定並非較有利於被告，依刑法第
    2 條第1 項之規定，自應適用修正前刑法第55條牽連犯之規
    定，是被告所犯前揭共同行使使公務員登載不實公文書及違
    反不得使大陸地區人民非法進入臺灣地區之規定2 罪間，因
    有方法結果之牽連犯關係，應依修正前刑法第55條規定，從
    一重之違反不得使大陸地區人民非法進入臺灣地區規定罪處
    斷。至起訴書雖於犯罪事實欄載述被告乙○○係基於行使使
    公務員登載不實文書之概括犯意，惟於證據並所犯法條欄並
    未同時就上開犯行論以連續犯，足見起訴書犯罪事實欄所載
    「概括犯意」應係誤載，應予敘明。爰審酌被告之素行、智
    識程度、以及為牟取小利，圖以不勞而獲，竟利用假結婚之
    不法手段使大陸地區人民入境臺灣，對於臺灣地區入境管制
    、就業市場及治安之影響及其犯罪後坦認犯行，顯有悔意之
    態度等一切情狀，量處如主文所示之宣告刑，又被告乙○○
    所犯上開該罪之犯罪時間，係在96年4 月24日以前，合於中
    華民國96年罪犯減刑條例之減刑規定，爰依該條例第2 條第
    1 項第3 款、第7 條規定，減輕其宣告刑2 分之1 。再按本
    件被告於犯罪時之刑法第41條第1 項前段規定：「犯最重本
    刑為5 年以下有期徒刑以下之刑之罪，而受6 個月以下有期
    徒刑或拘役之宣告，因身體、教育、職業、家庭之關係或其
    他正當事由，執行顯有困難者，得以1 元以上3 元以下折算
    1 日，易科罰金。」，而易科罰金之折算標準，依修正前罰
    金罰鍰提高標準條例第2 條前段（現已刪除）規定，就其原
    定數額提高為100 倍折算1 日，則被告行為時之易科罰金折
    算標準，應以銀元100 元以上300 元以下之數額折算1 日，
    經換算為新臺幣後，則應以新臺幣300 元以上900 元以下折
    算1 日。惟95年7 月1 日修正公布施行之刑法第41條第1項
    前段則規定：「犯最重本刑為5 年以下有期徒刑以下之刑之
    罪，而受6 個月以下有期徒刑或拘役之宣告者，得以新臺幣
    1 千元、2 千元或3 千元折算1 日，易科罰金。」，同日並
    廢除罰金罰鍰提高標準條例第2 條之規定，亦即係以新台幣
    1,000 元、2,000 元或3,000 元折算1 日，經比較結果，修
    正後之規定顯非較有利於被告，是依刑法第2 條第1 項前段
    規定，此部分應適用行為時法，爰依修正前刑法第41條第1
    項前段、修正前罰金罰鍰提高標準條例第2 條規定，諭知易
    科罰金之折算標準。
三、末按被告與丙○之結婚公證書、或丙○之旅行證並未扣案，
    然既無證據足以證明現仍存在，為免執行困難，爰不為沒收
    之諭知，至其餘同式之結婚公證書等，因已分向海基會、入
    出境主管機關申請驗證或請領臺灣地區旅行證用，而由各該
    單位附卷歸檔，不復屬被告所有，與沒收要件不合，亦毋庸
    諭知沒收。
據上論斷，應依刑事訴訟法第452 條、第299 條第1 項前段、第
300 條，修正前臺灣地區與大陸地區人民關係條例第15條第1 款
、第79條第1 項，刑法第11條前段、第2 條第1 項、第28條，刑
法第216 條、第214 條，修正前刑法第55條、第41條第1 項前段
，刑法施行法第1 條之1 第1 項、第2 項前段，修正前罰金罰鍰
提高標準條例第2 條，中華民國96年罪犯減刑條例第2 條第1 項
第3 款、第7 條、第9 條，判決如主文。
本案經檢察官蔡宜均到庭執行職務。
中    華    民    國    97    年    4     月    24    日
                  刑事第七庭審判長法  官  蕭世昌
                                  法  官  連雅婷
                                  法  官  林惠霞
以上正本證明與原本無異。
如不服本判決，應於收受送達後10日內向本院提出上訴書狀。
                                  書記官  陳恩如
中    華    民    國    97    年    4     月    24    日
附錄本案論罪科刑法條全文
修正前之臺灣地區與大陸地區人民關係條例第79條第1項：
  違反第15條第1款規定者，處5年以下有期徒刑、拘役或科或併
科新臺幣50萬元以下罰金。
刑法第216條
  行使第210 條至第215 條之文書者，依偽造、變造文書或登載
不實事項或使登載不實事項之規定處斷。
刑法第214條
  明知為不實之事項，而使公務員登載於職務上所掌之公文書，
足以生損害於公眾或他人者，處3 年以下有期徒刑、拘役或500
元以下罰金。


司法院資訊處製作；財團法人民間司法改革基金會備份。
